【裁判字號】    88,訴,887
【裁判日期】    890815
【裁判案由】    業務侵占等
【裁判全文】
臺灣高雄地方法院刑事判決                          八十八年度訴字第八八七號
    公  訴  人  臺灣高雄地方法院檢察署檢察官
    被      告  丁○○
    選任辯護人  陳水聰
右列被告因業務侵佔等案件，經檢察官提起公訴 (八十八年度偵續字第七號)，本院
判決如左：
    主  文
丁○○共同連續意圖為第三人不法之所有，而侵佔對於業務上所持有之物，處有期徒
刑壹年。
其餘被訴偽造私文書及詐欺取財部分均無罪。
    事  實
一、丁○○原任職於乙○○○保險股份有限公司（下稱國泰保險公司）所屬高成通訊
    處（設於高雄市○○○路三十號三樓），擔任助理員，經辦契約保全、會計、現
    金出納等工作，並負責保管高成通訊處保戶服務專款之取款印章及存摺（按國泰
    保險公司為服務保戶，由營業單位依實際需要，逐月書立借據，向國泰保險公司
    申請匯撥保戶服務專款，匯入該單位在世華商業銀行開立之帳戶），為從事業務
    之人，竟意圖為高成通訊處經理丙○○（另案通緝）不法之所有，二人並基於犯
    意之聯絡，自民國八十六年二月十九日起至八十七年三月止，緣丙○○向丁○○
    告稱因購屋即期款、會款及軋票等，急需現金使用，要求丁○○調用上開保戶服
    務專款供其應急，丁○○明知該保戶服務專款不得私用，仍以交付現金予丙○○
    ，或交付蓋有有取款印章之取款條及存摺予丙○○向世華商業銀行領款之方式，
    先後七十二次挪用該保戶服務專款，而為填補虧空乃以借得次月保戶服務專款墊
    付當月月底應匯回總公司之餘額，反覆實施，共挪用該保戶服務專款新台幣（下
    同）一千三百二十七萬三千二百元，期間丙○○雖陸續償還六百九十二萬元，惟
    尚有六百三十五萬三千二百元未還。嗣經國泰保險公司發覺有異，經內部追查，
    始察覺上情。
二、案經國泰保險公司訴請台灣高雄地方法院檢察署檢察官偵查起訴。
    理  由
壹、有罪部分：
一、訊據被告丁○○坦承交付上開專款予丙○○之情不諱，惟矢口否認業務侵佔犯行
    ，辯稱：丙○○係上司，令伊將該款交其保管，伊只能聽命行事云云。
二、經查：
  (一)被告如何於前揭時地，因共犯丙○○對其告稱急需現金付購屋即期款及軋票，要
    求被告調用該保戶服務專款供其應急，被告乃以交付現金予丙○○，或交付取款
    條、存摺予丙○○向世華商業銀行領款之方式，供丙○○使用，而為填補虧空乃
    以借得次月保戶服務專款墊付當月月底應匯回總公司之餘額，反覆實施，共挪用
    該保戶服務專款一千三百二十七三千二百元，期間丙○○陸續償還六百九十二萬
    元，尚欠六百三十五萬三千二百元未還等情，業據告訴人指訴綦詳，並有被告之
    書立之報告書二份、共犯丙○○書立之切結書一份、丙○○流用保護服務專款明
    細表七張、世華聯合商業銀行活期存款存摺四十五張、保戶服務專款墊付明細表
    十二張、世華商業銀行支票存款存根副單十三張附卷可稽。
  (二)證人丙○○於本院審理時到庭結證：伊因買賣股票發生虧損，乃透過被告挪用保
    戶服務專款，事後經告訴人追查，伊始知共挪用該保戶服務專款一千三百二十七
    萬三千二百元，尚欠六百三十五萬三千二百元未還等語在卷（見本院八十九年三
    月八日訊問筆錄）。
  (三)證人戊○○證述略稱：伊原來擔任高成通訊處會計，總公司月初會有一筆二百萬
    元專款撥入帳戶，公司需要用錢時，由會計提領。任內丙○○曾向伊以廠商須錢
    之名義，取錢二次，並非說他要保管，第一次未拿收據，第二次伊即向課長報告
    ，課長始向丙○○取回第二次之錢款，第一次之錢款伊亦向丙○○追回，後來該
    職務交接予被告等語明確（本院八十八年九月十七日訊問筆錄）。
  (四)證人洪秉坤於偵查中證稱略以：伊係被告之課長，被告挪用上開專款交予丙○○
    之事，伊並不知情，係事發後始知悉，伊有向總公司報告等語（八十七年度偵字
    第九四０五號偵查卷第四十五頁）。
  (五)綜合上述，被告之前任會計戊○○擔任會計時，丙○○固有以付廠商款項名義向
    其取款二次，然證人戊○○隨即向其主管課長報告，並追索回款項，而被告接任
    會計職務，經手金錢往來，期間由其挪用上開專款交予丙○○使用，次數達七十
    二次之多，金額高達一千三百二十一萬三千二百元，且為填補虧空係以借得次月
    保戶服務專款墊付當月月底應匯回總公司之餘額，反覆實施，明知丙○○要其違
    法挪用專款供丙○○私人週轉之用，竟一再違反正常作業程序，配合丙○○需求
    ，亦未向其主管課長報告，其有意圖為丙○○不法之所有，挪用其業務上持有之
    上開專款供丙○○私用之犯行，事證已甚明確，自不容被告執前揭辯詞以卸責。
    從而，被告犯行堪以認定，應依法論科。
四、核被告所為係犯刑法第三百三十六條第二項之罪。被告與共犯丙○○共同犯罪，
    彼此間有犯意聯絡及行為分擔，均為共同正犯。其多次業務侵佔犯行，時間緊接
    ，犯罪構成要件相同，顯係基於概括犯意反覆為之，應依連續犯之規定論以一罪
    ，並依法加重其刑。爰審酌被告受告訴人僱用擔任會計，竟未忠於職務，擅自挪
    用其業務上持有之上開專款供其經理丙○○私用，挪用次數達七十二次，金額高
    達一千三百二十七萬三千二百元，危害非輕，且犯後猶心存僥倖，狡詞辯飾，態
    度非佳，惟其前無犯罪紀錄，有本院被告院內索引卡紀錄表及台灣高雄地方法院
    檢察署刑案資料查註紀錄表各一份在卷可考，素行尚非不良，且其並未朋分該侵
    佔款等一切情狀，量處如主文所示之刑，以資懲儆。
貳、無罪部分：
一、公訴意旨另以：被告與丙○○共同意圖為丙○○不法之所有，於八十六年十月七
    日，在丙○○在未取得保戶甲○○保單及未經甲○○同意之情形下，由丙○○偽
    造甲○○之保單借款收據，持向被告辦理保單借款，被告明知上開保單借款借據
    係丙○○偽造，又無保戶甲○○之保單，竟在甲○○未親自到場報到之情形下，
    違反公司之作業規定，將冒貸之金額十二萬三千元交付丙○○，致生損害於告訴
    人及甲○○之利益，因認被告尚涉犯刑法第二百十條偽造私文書罪及同法第三百
    三十九條第一項之詐欺取財罪嫌等情。
二、公訴意旨認被告涉犯上開罪嫌，係以保戶甲○○之否認辦理貸款聲明書及被告經
    辦之偽造之保單借款借據，資為論罪依據。訊之被告否認有何上開犯行，辯稱：
    因甲○○係丙○○客戶，伊有向丙○○要甲○○保單，丙○○稱隔天會補保單，
    伊誤信為真，始將貸款金額交予丙○○，並不知保單借款借據係偽造等語。
三、按犯罪事實應依證據認定之，無證據不得推定其犯罪事實；又不能證明被告犯罪
    者，應諭知無罪判決之諭知，刑事訴訟法第一百五十四條及第三百零一條第一項
    分別定有明文。經查，告訴人公司之保單質押借款作業規定，固規定「委託代辦
    保單質押借款應出示要保人之原投保印章、身分證正本及保單外，代辦人亦應出
    示自己之身分證正本及印章。」「外勤人員受理要保人本人件借款金額一萬元以
    上者，均須以匯撥作業為之。」有上開作業規定在卷可稽。惟查，證人戊○○證
    稱：業務員辦理保單質押借款僅需帶保單即可，在其後之會計均以此方式辦理等
    語（見同上筆錄），足見告訴人公司辦理保單質押借款固有上開規定，惟其所屬
    之高成通訊處實務作業上並未依該規定辦理，如業務員來辦理保戶之保單質押借
    款時僅需保單即可。又證人丙○○結證稱：伊確有持偽造之保單借款借據向被告
    質押借款十二萬三千元無誤，惟被告並不知情其偽造保單借款借據及未經保戶甲○○同意，因甲○○為其外甥女，係透過伊投保，伊向被告辦理保單質押借款時
    ，被告向其要保單，伊告以保單放在家裡，明日會補給被告，此事與被告無關等
    語甚詳（見同上筆錄）。足見被告辯稱：伊有向丙○○要甲○○保單，丙○○稱
    隔天會補保單，伊誤信為真，始將貸款金額交予丙○○，並不知保單借款借據係
    偽造等語，尚非不可採。職是，上開保單借款借據既係丙○○所偽造，被告並無
    偽造之情已明；再告訴人所屬之高成通訊處辦理業務員保單質押借款之實務作業
    ，僅須業務員持保戶之保單前來即可放款，而甲○○係丙○○之客戶，被告誤信
    該保單借款借據為真，又誤信丙○○隔日會補交保單，因而放款予丙○○，自難
    遽認其主觀上有何為自己或第三人不法所有之意圖。是以被告所為與偽造私文書
    罪及詐欺取財罪之成立要件尚有未合，此外，復查無其他積極證據足認被告有何
    此部分被訴犯行，既不能證明被告犯罪，爰為無罪判決之諭知。
四、被告係不知丙○○交付之該保單借款借據為偽造，亦不知情丙○○未經保戶甲○○授權，且誤信丙○○隔日會補交保單而放款，其主觀上並無意圖損害告訴人或
    圖不法利益予丙○○，自無變更起訴法條，以背信罪相繩之問題，附此敘明。
據上論斷，應依刑事訴訟法第二百九十九條第一項前段、第三百零一條第一項，刑法
第二十八條、五十六條、第三百三十六條第二項，判決如主文。
本案經檢察官林敏惠到庭執行職務
中    華    民    國      八十九      年      八      月      十五      日
                                      臺灣高雄地方法院刑事庭
                                法  官    郭錦茂
右正本證明與原本無異。
如不服本判決，應於判決送達後十日內，向本院提出上訴狀。
                                書記官    賴佳慧
中    華    民    國      八十九      年      八      月    二十二      日
附錄本判決論罪法條：
刑法第三百三十六條第二項：
  對於業務上所持有之物，犯前條第一項之罪者，處六月以上五年以下有期徒刑。


司法院資訊處製作；財團法人民間司法改革基金會備份。
